最高法院刑事判決　　　　　　　　　　　　　　　八十六年度台上字第七六一二號
　　上　訴　人　甲○○
右上訴人因擄人勒贖案件，不服台灣高等法院台南分院中華民國八十六年十月八日第
二審更審判決（八十六年度上重(二)字第五一號，起訴案號：台灣台南地方法院檢察署
八十四年度偵字第五三六二號），提起上訴，本院判決如左：
    主  文
原判決撤銷，發回台灣高等法院台南分院。
    理  由
本件原判決認定上訴人甲○○與其胞兄黃世同（已死亡）因向地下錢莊借款無力清償
，乃共謀擄人勒贖。二人先於民國八十四年五月十二日晚上九時二十五分許，驅車至
台南縣永康市○○路九七九號小人國ＫＴＶ後面停車場，共同意圖為自己不法之所有
，由上訴人在車上把風，黃世同持其二人所購置可供行兇用之扳手，下手竊取謝鄭金
治所有車牌號碼ＵＬ－四八三二號車牌二面，改懸掛於黃世同所有之車牌號碼ＴＫ－
一八三九號自用小客車上以避人耳目。再於同年五月十三日下午一時左右，二人分持
其等二人所購買之菜刀各一把，駕駛該車至台南縣永康市○○路三五五巷內家樂福購
物中心停車場內伺機尋找擄人勒贖對象。適見李玉珠獨自一人駕駛向其胞兄李振興借
用之車牌號碼ＴＦ－八三二七號自用小客車停放在其等二人乘坐之車輛後面，上訴人
兄弟二人見有機可乘，乃決議擄走李玉珠再予勒贖財物。由黃世同下車行至李玉珠身
旁佯裝問路，上訴人則趁李玉珠不注意之際，自右邊車門進入後座。黃世同即取出預
藏之菜刀一把，與上訴人合力將李玉珠押入李玉珠駕駛之上開車輛後座，由黃世同駕
走該小客車。上訴人持刀押李玉珠於後座，致令李玉珠不能抗拒，任由黃世同將其所
放置於駕駛座旁，內有皮夾、證件及新台幣（下同）三千五百元之皮包強行取走，並
將汽車開往台南縣玉井鄉劉陳村某處芒果園工寮內，共同搜尋皮包。黃世同拿取二千
元，命上訴人坐計程車回家樂福購物中心駛回黃世同之汽車，及購買塑膠帶備用。上
訴人、黃世同為防李玉珠於與其家人聯絡取贖期間趁機脫逃，並為阻嚇李玉珠事後報
警，乃由上訴人在外把風，黃世同以其所有之照相機拍攝李玉珠裸體照片，並以之恐
嚇李玉珠不得報警或脫逃，否則將該等相片曝光。復由上訴人、黃世同二人強押李玉
珠而由黃世同駕駛車牌號碼ＴＦ－八三二七號自用小客車前往台南縣仁德鄉「仁行當
舖」、「仁川當舖」，並命李玉珠將該車典當供其等二人花用。李玉珠因被拍裸照，
且懼於黃世同兄弟之淫威，不敢不從，惟因李玉珠非上開自用小客車車主而典當不成
。至同日下午八時五十分左右，上訴人兄弟二人又駕駛上開車輛強押李玉珠經台南市
東區至台南縣永康市台南農工後面某小巷內，先由黃世同命李玉珠與家人即其胞兄李
振興報平安，及聯絡勒索贖金。再於同日下午九時三十分許，由黃世同以電話向李振
興勒索二百萬元贖人，李振興則以一時無法籌足二百萬元為由藉故拖延。翌日上午，
又由上訴人開車，黃世同在車上以膠帶綑綁李玉珠手腳後再接連五次在台南縣仁德、
永康、新化地區以公共電話與李振興連絡贖款之事。至當日下午二時四十七分許，上
訴人與黃世同駕車強押李玉珠至台南縣新化鎮○○街一二五號協興里活動中心前，由
黃世同下車打電話與李振興連絡取贖事宜，為警發覺。黃世同竟拒捕並持玩具手槍作
勢開槍，圍捕員警見狀對空嗚槍，黃世同猶仍拒捕，圍捕員警不得已對其開槍，黃世
同中彈倒地送醫不治死亡。另在附近車內等候並看守李玉珠之上訴人則為警當場逮捕
，李玉珠始因而獲救，並扣得上訴人、黃世同共有，供或預備供犯案所用之菜刀二把
、塑膠帶一捲、扳手一把、口罩二個，及黃世同所有供犯罪所用之玩具手槍一支、照
相機一台。上訴人、黃世同共同劫得李玉珠皮包內之皮夾、證件、現金三千五百元，
除由上訴人、黃世同二人花用二千八百三十元外，其餘皮夾、證件、現金六百七十元
則發還李玉珠，另黃世同強劫李玉珠之黃金項鍊一條及手錶一只，亦已發還李玉珠等
情。因而撤銷第一審關於此部分之判決，改判仍論處上訴人共同意圖勒贖而擄人罪刑
，固非無見。
惟查：(一)按法院採為判決基礎之證據，依法應於辯論終結前踐行調查程序，以顯出於
審判庭，並予被告以辯解之機會，否則未經踐行調查程序，遽採為論罪之證據，自屬
違法。原判決採為論處罪刑之相片二十張、贓物暫行發還認領保管單三紙、車籍作業
系統查詢認可資料、剪報影本，及八十五年度偵字第四三○五號不起訴處分書，原審
均未於審判期日，踐行調查程序，遽採為裁判之基礎，自屬於法有違。(二)被害人李玉
珠於警訊時供稱：只見黃世同要甲○○出去，說我有無信用卡？我回答：「沒有」，
他又問我：「叫你朋友拿二十萬元給我們，我們就放你回去！」，我故意稱說：我的
朋友經濟都不好，也都沒住在台南，且大多是學生！」，他又問：「難道你沒有較親
的人嗎？」，我回答：「只有家人最親，其他沒有了！」，黃世同見我如此回答，即
又說：「那就拿你這部車拿去當，再叫你的家人去贖回去好了……。」之後就由甲○
○開車往台南市東區的小巷子內一家雜貨店前的公用電話，要我下車打電話給家人說
：「我現在跟朋友去高雄，不要擔心我的安危」。可是當我撥通電話跟我哥哥談話時
，我卻告訴我哥哥，要我哥哥籌錢，當哥哥詢問我是否被綁票抑或車禍時，我僅就被
詢問是否被綁票時答應：「是」，且又問要多少錢？我就說：「伍萬、拾萬都可以！
否則我一生都毀了！」才講至此，他們就把電話掛斷等語（見警卷第三、四頁）。所
供如果無訛，黃世同及上訴人最初勒贖之對象，似非被害人之家人。且最早要被害人
打電話回家，僅要被害人向家人報平安，並未同時要求被害人聯絡勒贖事宜。此由被
害人所供「可是當我撥通電話跟我哥哥談話時，我『卻』告訴我哥哥，要我哥哥籌錢
」等語可知。上訴人於原審抗辯稱：最早並無擄人勒贖之意思，因見被害人要其家人
籌錢，且因典當汽車不成，始起意向其家人勒贖云云。被害人於警訊時所陳之真意為
何？與嗣後於偵審中所供未盡相符。實情究竟如何？上訴人與黃世同原先勒贖之對象
是否為被害人之朋友而非其家人？是否因典當汽車未成始起意向其家人勒贖？或因被
害人主動要其兄長籌錢而引起上訴人等向其家人勒贖之故意？此部分之犯意與先前欲
向被害人朋友勒贖有無連貫性？此均與上訴人應否負刑責有關。原判決未予釐清，遽
行判決，尚嫌速斷自難昭折服。上訴意旨執以指摘原判決不當，非無理由，應認仍有
發回更審之原因。原判決認與發回部分有方法結果牽連關係之加重竊盜部分，應併予
發回。
據上論結，應依刑事訴訟法第三百九十七條、第四百零一條，判決如主文。
中      華      民      國    八十六    年     十二     月     三十     日
                              最高法院刑事第十庭
                                  審判長法官  吳  雄  銘
                                        法官  池  啟  明
                                        法官  陳  宗  鎮
                                        法官  石  木  欽
                                        法官  吳  火  川
      右正本證明與原本無異
                                              書  記  官
中      華      民      國    八十七    年      一      月      二      日
